【裁判字號】    90,上更(二),608
【裁判日期】    900814
【裁判案由】    毒品危害防制條例
【裁判全文】
臺灣高等法院刑事判決                          九十年度上更(二)字第六○八號
    上  訴  人
    即  被  告  甲○○
    選任辯護人  吳西源
右上訴人因違反毒品危害防制條例案件，不服臺灣桃園地方法院八十八年度訴字第一
三三九號，中華民國八十九年五月十八日第一審判決（起訴案號：臺灣桃園地方法院
檢察署八十八年度偵字第一四九一九號）提起上訴，經判決後，由最高法院發回第二
次更審，本院判決如左：
    主    文
原判決關於意圖販賣而持有第一級毒品部分撤銷。
甲○○持有第一級毒品，累犯，處有期徒刑貳年。
扣案之海洛因拾小包（合計淨重九．四四公克，純度二八．三○％，純質淨重二．
六七公克）、安非他命拾陸小包（合計淨重二五．一六公克）均沒收銷燬之。
    事    實
一、甲○○前因違反麻醉藥品管理條例案件，經本院於民國八十三年四月十四日判處
    有期徒刑五年一月確定，甫於八十五年七月二十六日因縮短刑期假釋出獄，繼於
    八十八年八月二十七日因縮刑期滿在所餘刑期內，未經撤銷假釋而以已執行論。
    詎仍不知遷過向善，於八十八年九月十六日或十七日下午六時許，在國道中山高
    速公路三重交流道下，以五萬元代價，向姓名年籍不詳綽號「大尾」之男子購買
    第一級毒品海洛因十三小包及第二級毒品安非他命三十六小包，而持有第一級毒
    品海洛因及第二級毒品安非他命，被警查獲前曾施用部分所購海洛因及安非他命
    （施用毒品部分業經原審裁定送觀察、勒戒）後，經警於八十八年九月十八日下
    午十一時三十分許，在桃園縣蘆竹鄉山鼻村二鄰蕃子厝一三號其住宅前，自甲○
    ○所著上衣左口袋內及其所有之乙部Ｑ７－５０８１號自小客車扶手處，計起獲
    甲○○所有已分裝好之第一級毒品海洛因十三小包（合計淨重九‧四四公克〈包
    裝重三‧五三公克〉，純度二八‧三○％，純質淨重二‧六七公克）及第二級毒
    品安非他命三十六小包（合計淨重二五‧一六公克，包裝重七‧二七公克）（其
    中毛重０．四公克一包；０．五公克計十二包；０．六公克二包；０．七公克七
    包；一公克八包；一．一公克四包；一．五公克一包；二．二公克一包），旋經
    警循線於八十八年九月十九日凌晨零時十五分許，在甲○○前址住居處內，查獲
    甲○○所有之乙台電子秤、乙組吸食器、乙具ＮＯＫＩＡ牌藍色行動電話（門號
    ：0000－000000）、乙具萬通呼叫器（傳呼門號：0000－000
    000）、塑膠袋乙大包（計有中包五九只、中小包十二只及小包三只），另於
    其妹蔡渝沄左前褲袋內起獲甲○○轉讓交付予蔡渝沄之乙小包第二級毒品安非他
    命（淨重○‧三六二三公克，取樣○‧○四六○公克，鑑析用後餘：○‧三一六
    三公克）（轉讓第二級毒品部分經本院判刑確定在案），始知上情。
二、案經桃園縣警察局桃園分局報請臺灣桃園地方法院檢察署檢察官偵查起訴。
    理    由
一、訊據上訴人（即被告）蔡劍鋒固坦承持有前揭事實所述第一級毒品海洛因及第二
    級毒品安非他命之犯行，惟矢口否認有意圖販賣而持有第一級毒品海洛因及第二
    級毒品安非他命之犯行，辯稱：(1)為警所查扣之該十三小包海洛因及三十六小包
    安非他命，係伊為自己施用而前去國道中山高速公路三重交流道下，向綽號「大
    尾」之男子所購入，且因少量購買較不經濟，伊始一次購入較多之海洛因及安非
    他命供己施用，(2)又因綽號「大尾」該男子曾有偷斤減兩不實之情，伊始前去桃
    園縣桃園市某商店購買該台電子秤，以防再為「大尾」該男子偷斤減兩。(3)另分
    裝袋則係伊配偶楊苔菁經營檳榔攤分裝檳榔所用，並非伊取來分裝毒品使用。(4)
    其當時從事樓梯扶手木工工作，每月有十餘萬元收入，且其妻擺檳榔攤亦有數萬
    元收入，被告經濟甚佳，無販毒之必要云云。經查：
（一）本件為刑事小隊長潘國輝率其組員羅校琪、吳祖學、李智錚等人於前揭犯罪事
      實欄所載之時、地，所查獲之十三小包白色粉末及三十六包結晶物品，渠等於
      報告書與檢察官及原審訊問時，均指述甚詳（見偵查卷第五十三頁、五十四頁
      、七十五頁、原審卷（壹）第十二頁），並經送請法務部調查局鑑定之結果，
      確係第一級毒品海洛因（合計淨重九‧四四公克〈包裝重三‧五三公克〉，純
      度二八‧三○％，純質淨重二‧六七公克）及第二級毒品安非他命（合計淨重
      二五‧一六公克，包裝重七‧二七公克）乙節，有法務部調查局八十八年十月
      十三日00000000號鑑定通知書及八十八年十一月三日0000000
      0號檢驗通知書各乙紙在卷可參（見原審卷第十六頁、第十八頁），是被告持
      有毒品之犯行，人證與物證俱齊，且與被告之自白相符，是此被告持有毒品犯
      行之事實，洵堪認定，惟被告（即上訴人）有無公訴意旨所訴追為意圖販賣而
      持有毒品罪，饒值推求與論究。
（二）按意圖販賣毒品而持有罪，與持有毒品罪二者犯罪態樣，其所侵害社會法益之
      輕重有別，事涉罪名與刑罰甚鉅，被告有無販賣毒品自應審慎為之，尤應採嚴
      格證據主義，始符合被告基本人權保障之法則，公訴人無非以被告所持有前開
      事實之第一級毒品海洛因、第二級毒品安非他命數量甚多，且於其住處搜到之
      空塑膠袋、電子秤等，及證人許振憲之供述等，據以推斷被告意圖販賣而持有
      上開第一級毒品海洛因、第二級毒品安非他命等情。惟所謂意圖販賣而持有第
      一級、第二級毒品者，係指被告購入第一級、第二級毒品之初，並非意在販賣
      ，而係購入持有後始起意販賣而尚未販出者言，苟被告以營利為目的將第二級
      毒品購入，縱未販出，亦應論以販賣既遂罪，而非販賣未遂或意圖販賣而持有
      ，此觀諸最高法院所著二十五年非字第一二三號判例意旨即明。而「意圖販賣
      」該項持有第一級毒品之加重要件，為犯罪構成要件之一部分，自亦應憑積極
      及嚴格證據認定之，始符合罪刑法定主義之本旨，若無積極證據或其證據不足
      以證明，自不能以推測或擬制之方法，作為裁判基礎，且所憑之證據，無論直
      接或間接證據，其為訴訟上之證明，須於通常一般之人均不致有所懷疑，而得
      確信其為真實者，始得據之為有罪之認定，倘其證明尚未達到此一程度，而有
      合理性懷疑之存在時，即無從率為該當其意圖販賣之構成要件，本件被告於從
      八十三年起即有多次違反毒品之前科，既有毒癮，且有繼續施用毒品，則警察
      於其車上搜出前開數量之毒品，為係供自己吸食，乃屬常情，況本案係警察埋
      伏查獲被告持有毒品，並非被告於尋找買主而意圖販賣時為警所查獲有別，實
      無積極證據足以證明被告有意圖販賣之行為，自不能僅因被告持有較多重量之
      第一、二級毒品，即妄為推測被告意圖在販賣。
（三）又販賣第一級毒品罪，行為人主觀上需有販賣營利之意圖，稽之全案卷證，僅
      有證人許振憲之指述，惟許振憲之供稱，忽爾謂：「我已向他購買四、五次，
      每次購買為一千元一小包」（見偵查卷第十五頁），忽爾謂。「拿過安非他命
      一次，第二次之時間忘記了」（見偵查卷第二十八頁），忽爾又稱：「二次均
      在八月間，的確在八月間」（見偵查卷第五十八頁），嗣於原審又稱：「是我
      向被告拿安非他命第一次在八十八年八月中旬約十幾號，第二次約相隔一周左
      右，均不用付錢，每次重量為一小包，重量為○．一公克」（見原審卷（壹）
      第十一頁），有稱每包一千元或稱均不用錢，其先後供述矛盾，尚非無疑，且
      扣案之安非他命最少之重量為○．四公克一包，與證人許振憲所稱為○．一公
      克亦顯有出入，是此證人許振憲之供述前後齟齬，且與上訴人所扣案之重量不
      符，故此證人許振憲之供述尚難採信。
（四）再者，亦未見任何足以認定被告等如何有營利之意圖？如何販入？計劃如何出
      售牟利之積極證據，且本案為警查獲之扣案物中，自小客車中搜出被告甲○○
      所有已分裝好之第一級毒品海洛因十三小包（合計淨重九‧四四公克〈包裝重
      三‧五三公克〉，純度二八‧三○％，純質淨重二‧六七公克）及第二級毒品
      安非他命三十六小包（合計淨重二五‧一六公克，包裝重七‧二七公克）（其
      中毛重○．四公克一包；○．五公克計十二包；○．六公克二包；○．七公克
      七包；一公克八包；一．一公克四包；一．五公克一包；二．二公克一包）等
      情以觀，渠等以○．四公克；○．五公克；○．六公克；○．七公克；一公克
      ；一．一公克；一．五公克；二．二公克包裝並無呈幾何式包裝，依一般毒品
      販售皆以一小包為一千元或一千五百元或二千元計算之有違，且上述之包裝重
      量與一般販售採等級包裝，亦顯有不同，抑有進者，上訴人既有電子秤，大可
      事先將依重量或等級分裝妥當，若「大尾」未依等級數量或等量分裝好，上訴
      人仍可購入後，以自己所有之電子秤，再進行分裝妥當，再放入自己所有車上
      待價而沽，該電子秤係上訴人家中搜查到，並非在上訴人車中搜到，且該小包
      裝外表未標示重量，如此微量之重量尚難憑以肉眼或直覺認定，且在原審勘驗
      時，乃以扣案之電子秤稱扣案安非他命之重量，該電子秤只算至第一位，故每
      包○．四公克；○．五公克；○．六公克之重量為大略之重量，可見「大尾」
      分裝時，並未依一定等級重量包裝，果如上訴人欲販售，竟以如何販售及何種
      價格販賣，均顯有疑問？復且於被告家中所搜查到之空塑膠袋，於原審當庭為
      履勘，而與扣案之裝有安非他命及海洛因之袋子大小不同（見原審卷第九十頁
      ），是此被告（即上訴人）陳稱存放於家中之塑膠袋為其妻為裝放檳榔袋，是
      可採信。
（五）質諸被告於原審審理自承：「（一個月吸海洛英要多少錢？）一個月要一、二
      萬元，安非他命比較省，約一萬元左右，一個月大概要二、三萬元毒品錢，
      ----從今年七月開食吸，至今被抓到時已買十次」，且衡諸常情，施用毒品者
      係有長癮性與第增性之特徵，其大量購買毒品以降低成本，所在多有，且參酌
      卷附本院被告全國前案紀錄表所載，被告自八十三年起即屢犯麻醉藥品管理條
      例以觀，亦可佐證被告施用第一級、第二級毒品已然成癮，所需量極大，辯稱
      大量購買以降低成本等語，並非全然無據，且持有之原因並非必供販賣一途，
      有可能係其他持有原因或代他人購買等不一而足，是徒憑持有海洛因之客觀事
      實，尚不足遽認被告販賣海洛因。
（六）徵諸前揭說明，積極證據不足為不利於被告之事實認定時，即應為有利於被告
      之認定，更不必有何有利之證據（最高法院三十年上字第八一六號判例參照）
      ，亦即不能以被告對於扣案毒品之來源交代不清，或無法解釋何以攜帶毒品、
      尚難以其持有之第一級毒品、第二級毒品數量較多，即臆測或推論被告購入毒
      品後起意販賣，而遽認有意圖販賣而持有海洛英罪責相繩，準此，被告僅持有
      毒品罪之犯行應堪認定，洵無疑義，依法應予論科。
二、核被告所為係犯毒品危害防制條例第十一條第一項之持有第一級毒品罪，及同條
    第二項之而持有第二級毒品罪，又被告同時持有第一級毒品海洛因及第二級毒品
    安非他命，為想像競合犯，應依刑法第五十五條之規定，從一重之毒品危害防制
    條例第十一條第一項之持有第一級毒品罪處斷，公訴人雖認被告所為，係犯毒品
    危害防制條例第五條第一項、第二項之意圖販賣而持有第一級、第二級毒品罪，
    尚有未洽，惟其起訴之犯罪事實，與本院認定之基本社會事實相同，爰依法變更
    起訴法條。又查被告前因違反麻醉藥品管理條例案件，經本院於八十三年四月十
    四日判處有期徒刑五年一月確定，繼於八十五年七月二十六日因縮短刑期假釋出
    獄，嗣於八十八年八月二十七日因縮刑期滿在所餘刑期內，未經撤銷假釋而以已
    執行論，有本院被告全國前案紀錄表及臺灣桃園地方法院檢察署刑案資料查註紀
    錄表各乙份附卷可按，其於前案執行完畢後五年內再犯本件有期徒刑以上之罪，
    為累犯，就法定刑為有期徒刑部分，應依刑法第四十七條之規定，加重其刑。原
    審遽認被告為意圖販賣而持有毒品罪予以論科，容有未洽，被告（即上訴人）上
    訴意旨陳稱係持有第一級毒品罪為有理由，原判決既有可議，自應由本院將原判
    決撤銷予以改判，爰審酌被告之犯罪動機、目的、手段，及其品性、生活狀況、
    智識程度、持有第一級毒品海洛因及第二級毒品安非他命之數量甚多，及其危害
    程度與犯罪後之態度等一切情狀，量處有期徒刑貳年，以示儆懲。扣案之第一級
    毒品海洛因十三小包（合計淨重九‧四四公克〈包裝重三‧五三公克〉，純度二
    八‧三○％，純質淨重二‧六七公克）、第二級毒品安非他命三十六小包（合計
    淨重二五‧一六公克，包裝重七‧二七公克），均係屬於違禁物，應依毒品危害
    防制條例第十八條第一項前段之規定沒收銷燬之。至另扣案之電子秤乙台、乙組
    吸食器、乙具ＮＯＫＩＡ牌藍色行動電話（門號：0000－000000）、
    乙具萬通呼叫器（傳呼門號：0000－000000）及乙本帳冊及塑膠袋一
    大包（中包五九只、中小包十二只及小包三只），則與本件被告所犯之罪，並無
    直接關係，自不得宣告沒收，併予敘明。
據上論斷，應依刑事訴訟法第三百六十九條第一項前段、第三百六十四條、第二百九
十九條第一項前段、第三百條、毒品危害防制條例第十一第一項、第二項、第十八條
第一項前段、刑法第十一條前段、第五十五條、第四十七條，判決如主文。
本案經檢察官陳維練到庭執行職務。
中      華      民      國     九十     年      八      月    十四    日
                            臺灣高等法院刑事第一庭
                                審判長法  官  李  相  助
                                      法  官  王  振  興
                                      法  官  蔡  光  治
右正本證明與原本無異。
檢察官如不服本判決應於收受送達後十日內向本院提出上訴書狀，其未敘述上訴之理
由者並得於提起上訴後十日內向本院補提理由書（均須按他造當事人之人數附繕本）
。
被告不得上訴。
                                      書記官  王  才  生
中      華      民      國    九十    年      八    月      二十      日
附錄：本案論罪科刑法條全文
毒品危害防制條例第十一條
持有第一級毒品者，處三年以下有期徒刑、拘役或新台幣五萬元以下罰金。
持有第二級毒品者，處二年以下有期徒刑、拘役或新台幣三萬元以下罰金。
持有專供製造或施用毒品之器具者，處一年以下有期徒刑、拘役或新台幣一萬元以下
罰金
。


司法院資訊處製作；財團法人民間司法改革基金會備份。
